【裁判字號】    95,訴,23
【裁判日期】    950620
【裁判案由】    土地增值稅
【裁判全文】
高雄高等行政法院判決
                             九十五年度訴字第二三號
                         民國.
原      告  甲○○
訴訟代理人  林金宗  律師
被      告  臺南市稅捐稽徵處
代  表  人  乙○○  處長
訴訟代理人  丙○○
            丁○○
上列當事人間因土地增值稅事件，原告不服台南巿政府中華民國
九十四年十月二十一日南巿法濟字第０九四０九五一一六００號
訴願決定，提起行政訴訟。本院判決如下：
    主  文
原告之訴駁回。
訴訟費用由原告負擔。
    事  實
甲、事實概要：
    緣臺南市○○區○○段七九七之二、八四一、八四二、八六
    七之五地號等四筆土地（下稱系爭應稅土地），及同段八四
    二之四、八四二之六、八六六、八六七地號等四筆土地（下
    稱案外土地），合計八筆土地，原為訴外人邱方桂花全部所
    有。民國（下同）九十三年三月十一日邱方桂花將其應有部
    分各一００００分之一出售移轉與原告，九十三年三月十二
    日原告與邱方桂花共同取得臺南市○○區○○段五五二地號
    、南區○○段一八五地號及高雄縣鳥松鄉○○段一三二一地
    號農業用地等三筆土地，原告取得上開三筆土地應有部分各
    為一００００分之七六０六、一００００分之九九九九、一
    ００００分之九九九九，邱方桂花則取得上開三筆土地應有
    部分各為一００００分之二三九四、一００００分之一、一
    ００００分之一。並申請獲准依土地稅法第三十九條之二規
    定不課徵土地增值稅，原告與邱方桂花就上開十一筆土地形
    成共有關係後，復於九十三年三月二十六日以共有物分割增
    減數額在公告土地現值一平方公尺單價以下，依財政部八十
    一年七月六日台財稅第八一０二三八七三九號函釋，准免由
    當事人提出共有物分割現值申報之規定，逕向地政單位辦理
    共有物分割登記後，由原告取得系爭應稅土地及案外土地全
    部所有權，邱方桂花則取得上開三筆農業用地全部所有權，
    原告隨即將分割後取得之系爭應稅土地移轉予陳麗珠，並於
    九十三年四月六日向被告所屬安南分處申報土地移轉現值，
    經核定土地增值稅為新台幣（下同）零元。嗣經被告查獲原
    告明顯係利用應課徵土地增值稅之土地與不課徵土地增值稅
    之農業用地先移轉為共有後，再辦理共有物分割，藉共有土
    地分割改算地價原則，將系爭應稅土地，其中（一）外塭段
    七九七之二地號土地，即由八十四年六月每平方公尺四八五
    ．九元（應有部分一００００分之九九九九）、九十三年三
    月每平方公尺一萬元（應有部分一００００分之一），遽調
    高至九十三年三月每平方公尺一一、一一七八．四元（應有
    部分全部）。（二）外塭段八四一地號土地，由八十四年六
    月每平方公尺七四五元（應有部分一００００分之九九九九
    ）、及九十三年三月每平方公尺一０、０００元（應有部分
    一００００分之一），遽調高至九十三年三月每平方公尺一
    一、一七八．四元（應有部分全部）。（三）外塭段八四二
    地號土地，即由八十四年六月每平方公尺七四五元（應有部
    分一００００分之九九九九）、九十三年三月每平方公尺一
    二、二五一元（應有部分一００００分之一），遽調高至九
    十三年三月每平方公尺一三、六九四．七元（應有部分全部
    ）。（四）外塭段八六七之五地號土地，即由八十四年六月
    每平方公尺七四五元（應有部分一００００分之九九九九）
    、九十三年三月每平方公尺一五、０００元（應有部分一０
    ０００分之一），遽調高至九十三年三月每平方公尺一六、
    七六七．六元（應有部分全部）。致再移轉時因無漲價進而
    土地增值稅稅額為零元，以規避鉅額土地增值稅；被告所屬
    安南分處乃以九十四年六月三日南巿稅安字第０九四００一
    五四八二０號函補徵系爭應稅土地之土地增值稅，分別為五
    六四、九六０元（外塭段七九七之二地號土地）、二八二、
    ０八三元（外塭段八四一地號土地）、一、九一０、六一０
    元（外塭段八四二地號土地）、一、四九一、六七九元（外
    塭段八六七之五地號土地），合計四、二四九、三三二元。
    原告不服，申經復查，未獲變更，提起訴願，亦遭決定駁回
    ，遂提起本件行政訴訟。
乙、兩造聲明：
一、原告聲明求為判決：
（一）訴願決定及原處分（含復查決定）均撤銷。
（二）訴訟費用由被告負擔。
二、被告聲明求為判決：
（一）原告之訴駁回。
（二）訴訟費用由原告負擔。
丙、兩造之爭點：
一、原告主張之理由：
（一）按「土地漲價總數額之計算，應自該土地所有權移轉或設
      定典權時，經核定之申報移轉現值中減除左列各項後之餘
      額，為漲價總數額：一、規定地價後，未經過移轉之土地
      ，其原規定地價。規定地價後，曾經移轉之土地，其前次
      移轉現值。」、「已規定地價之土地分割時，其分割後各
      宗土地之原規定地價或前次移轉申報現值、最近一次申報
      地價及當期公告土地現值之總和，應與該土地分割前之地
      價數額相等。」分別為土地稅法第三十一條第一項第一款
      及平均地權條例施行細則第二十三條第一項規定。次按「
      共有土地分割，共有人所取得之土地，其價值減少數額在
      分割後公告土地現值一平方公尺單價以下者，准免由當事
      人提出共有物分割現值申報。」復為財政部八十一年七月
      六日台財稅第八一０二三八七三九號函所揭示在案。又人
      民僅有依法律納稅之義務，為憲法第十九條所明定，即所
      謂稅捐法定主義，人民僅依法律所規定之納稅主體、稅目
      、稅率、納稅方法及納稅期間等項目而負納稅義務。
（二）經查，原告係於九十三年四月五日將四筆系爭應稅土地全
      部，分別訂約出售與第三人陳麗珠，次日向被告所屬安南
      分處申報移轉，經被告以分割改算後之原地價 (即土地登
      記簿登記之前次移轉現值)，每平方公尺一一、一七八．
      四元（外塭段七九七之二地號土地）、一一、一七八．四
      元（外塭段八四一地號土地）、一三、六九四．七元（外
      塭段八四二地號土地）、一六、七六七元（外塭段八六七
      之五地號土地）、每平方公尺一六、八七八．三元（外塭
      段八四二之四地號土地）、一九、００三．三元（外塭段
      八四二之六地號土地）、一六、七六七．六元（外塭段八
      六六地號土地）、一萬六七六七. 六元（外塭段八六七地
      號土地），計算漲價總數額，因無漲價數額，而核課土地
      增值稅為零元在案。然被告嗣竟參據財政部九十三年八月
      十一日台財稅字第０九三０四五三九七三０號令：「原持
      有應稅土地之土地所有權人，利用應稅土地與免徵或不課
      徵土地增值稅之土地，取巧安排形成共有關係，經分割後
      再移轉應稅土地者，無論再移轉時之納稅義務人是否為原
      土地所有權人名義，依實質課稅原則及土地稅法第二十八
      條、第三十一條規定，該土地於分割後再移轉時，應以其
      分割前之原規定地價或前次移轉現值為原地價，計算漲價
      總數額課徵土地增值稅；本解釋令發布前類此上開經共有
      分割且再移轉之案件，應依上述規定補徵其土地增值稅。
      各稽徵機關並應加強宣導，提醒納稅義務人勿取巧逃漏。
      」之意旨，以九十四年六月三日南市稅安字第０九四００
      一五四八二０號函，補徵土地增值稅額分別為五六四、九
      六０元 (外塭段七九七之二地號土地)、二八二、０八三
      元（外塭段八四一地號土地）、一、九一０、六一０元（
      外塭段八四二地號土地）、一、四九一、六七九元（外塭
      段八六七之五地號土地），合計四、二四九、三三二元。
      然查，系爭原處分違反租稅法定主義、法安定性主義及信
      賴保護原則，具有重大瑕疵。
（三）原處分違反租稅法定主義：查，原處分所依據之財政部九
      十三年八月十一日台財稅字第０九三０四五三九七三０號
      令，其內容涉及人民租稅之負擔，不符合憲法第十九條之
      租稅法律主義，該函令末句責令「各稽徵機關並應加強宣
      導，提醒納稅義務人勿取巧逃漏」，顯已對外發生規範一
      般人民之效力，其性質核屬未經法律授權，參酌行政程序
      法第一百七十四條之一之立法意旨，上開財政部之職權命
      令自屬無效職權命令，被告據以作成系爭補徵土地增值稅
      之處分，違法性殆無疑義。且財政部之前揭職權命令，並
      未針對原告前揭申報移轉等情，請求核發土地增值稅單之
      事件予以規範。是以原告依據被告先行核發之稅單完納土
      地增值稅，嗣並據以完成土地移轉登記，依行為時之稅法
      、土地法規暨相關解釋函令並無不法，縱因此而減免相當
      土地增值稅，亦係共有物分割及當時有效法令所產生之效
      果，是被告遵循前揭違法無效之財政部職權命令，發單補
      徵稅款，違反租稅法定主義，將規範效力回溯既往，致原
      告權益受損，於法即有未合。
（四）原處分違反法安定性及司法院二十五年院字第一五五七號
      解釋：參諸司法院二十五年院字第一五五七號解釋：「‧
      ‧‧其原處分或原決定即屬確定，該原處分或原決定之官
      署，均應受拘束，不得由原決定官署自動撤銷其原決定。
      ‧‧‧苟原處分原決定或再訴願官署，於訴願再訴願之決
      定確定後，發見錯誤或因有他種情形，而撤銷原處分另為
      新處分，倘於訴願人、再訴願人之權利或利益並不因之而
      受何損害，自可本其行政權或監督權之作用另為處置，不
      在該條應受拘束之範圍。」之意旨，行政處分一旦產生確
      定力，行政機關即應受拘束，須對人民有利之情形始得另
      為決定，倘變更後對相對人權益產生侵害，即不容隨意變
      更。查，原告係於九十三年四月五日訂約出售系爭四筆土
      地，並向被告所屬安南分處申報土地移轉現值，因無漲價
      數額，土地增值稅額零元。該減免徵處分已屬確定行政處
      分，依法安定性原則及信賴保護原則，自不容行政機關隨
      意變更。然被告嗣竟補徵土地增值稅，即屬廢棄原確定行
      政處分，溯及動搖原告已完成之土地交易行為，而對原告
      既得權益造成重大侵害。參諸前揭司法院二十五年院字第
      一五五七號解釋意旨，於法顯有未合。
（五）合法授益處分除有行政程序法第一百二十三條所定情形外
      ，不能任意廢止：
（１）按「授予利益之合法行政處分，有下列各款情形之一者，
      得由原處分機關依職權為全部或一部之廢止：‧‧‧」為
      行政程序法第一百二十三條所明定。次按有關行政處分之
      廢棄要件，以合法授益行政處分之廢止最為嚴格，除有行
      政程序法第一百二十三條所定各款情形外，不能任意廢止
      ，同時亦應依同法第一百二十六條規定予以信賴利益之補
      償，否則即不能謂適法。
（２）被告原核定減免徵土地增值稅之行政處分，係依循平均地
      權條例施行細則第二十三條第一項：「已規定地價之土地
      分割時，其分割後各宗土地之原規定地價或前次移轉申報
      現值、最近一次申報地價及當期公告土地現值之總和，應
      與該土地分割前之地價數額相等。」及財政部八十一年七
      月六日台財稅第八一０二三八七三九號函所作成，並無違
      法之處，屬於合法行政處分。而被告所為補徵土地增值稅
      之行政處分，核其性質係屬行政程序法第一百二十三條授
      予利益之合法行政處分之廢止。蓋行政處分之廢棄，究屬
      授益處分之廢止或負擔處分之撤銷，為相對性之概念，並
      非以原行政處分係負擔或授益為斷，而係變更後之效果為
      授益或加負擔（參見陳敏，行政法總論，三版，頁四四九
      ）。是以，系爭行政處分係將原核定稅額為零元或較低稅
      額之處分廢棄，變更為補徵高額土地增值稅，而更不利於
      原告，原核課處分因之應視為授益行政處分。況且，土地
      增值稅稅額核定為零元之課稅處分，對於相對人並未產生
      不利益，相對人不能提起行政救濟，本身即屬授益行政處
      分。從而，本件應適用合法授益行政處分廢止之規定，允
      無疑義。
（３）惟查，被告廢止原授予利益之行政處分，並無行政程序法
      第一百二十三條各款得由被告得依職權為全部或一部廢止
      之法定情形，亦未論證有何新事實、新證據，而得依稅捐
      稽徵法第二十一條第二項「核課期間內，經另發現應徵之
      稅捐」補徵土地增值稅之情形；被告於未敘明先前之稅捐
      核定有何違法應予撤銷或變更之具體事實及理由下，即廢
      止原核定處分，系爭處分顯係違法之行政處分，應予撤銷
      （另參見最高行政法院九十一年度判字第二二八一號、鈞
      院八十九年度訴字第二四號及九十二年度訴字第六四六號
      等有關土地增值稅事件之判決）。
（六）原告並無稅捐機關所稱取巧操作情事，被告及訴願決定所
      稱原告係取巧操作，致造成課稅資料不正確，故無行政程
      序法第一百二十三條適用云云，顯有誤解：
（１）人民從事私法交易，本有選擇一定法律形式之自由，此為
      民法當事人自治之精神，不能因所選擇之法律形式於稅法
      上係屬有利，即欲課當事人一定不利益。再者，基於稅捐
      法定主義，稅捐機關並無於稅法法律文義之外，自行解釋
      交易行為是否取巧操作而應予課稅之空間。尤以，對於已
      完成之交易事實，稅捐機關更不能率為相反解釋回溯課稅
      ，否則，人民財產權將無端受損（蓋人民若知悉課稅事由
      ，可能不會從事交易），無法規劃預測交易行為。其縱然
      因此增加國庫收入，但所支付代價卻是國家公信力之淪喪
      以及私法交易公平基礎之侵害，實得不償失，自無足採。
（２）本件原核定免徵土地增值稅之行政處分，係被告依原告據
      實完整之申報資料，調查原告之土地歷次交易情形，依循
      前揭平均地權條例施行細則第二十三條第一項及財政部八
      十一年七月六日台財稅第八一０二三八七三九號函，所為
      之核定，已如前述；原告並無隱瞞任何事實，即無被告所
      稱課稅資料不正確之情形。被告所稱原告係取巧操作等語
      ，純屬其主觀之詞，並未論證本件土地交易其違法性何在
      ？又果如被告所言該交易行為違法性十分明顯，為何被告
      於原告申報當時，並未告知原告，竟於明知違法情形下，
      仍做出授益行政處分？迄原告信賴土地增值稅減免徵並完
      成土地交易後，再以原告「原先合法行為」實為「取巧操
      作」為由，遽對「既成事實」補徵稅款。茲此行政機關明
      知故犯之行徑，顯有「引民入甕」之疑。足認主管機關對
      同一交易行為，係憑主觀意見任意解釋法令，其竟可因此
      而推翻過去確定之事實，恣意將不利益轉嫁原告，則人民
      面對土地移轉無從回復之窘境，此所生之交易損失，將由
      何人負責賠償？足見，系爭原處分適足以動搖法治國家之
      根基，於法實有重大違誤。
（七）末查，被告作成系爭補稅處分之理由，亦未依行政程序法
      第九十六條第一項第二款之規定敘明其具體之事實、理由
      ，僅引據「實質課稅原則」作為依據。然如「實質課稅原
      則」即可作為毀壞租稅法定主義之法治國基本原則，憲法
      第十九條之租稅法定主義，豈非形同具文？而人民之交易
      行為將動輒得咎，隨時有遭事後清算之可能，無從事先規
      劃預測，茲此租稅法定主義之本旨，主管機關豈可視而不
      見？乃行政法院實務向認，「實質課稅原則」在適用上仍
      應嚴守租稅法定主義，而非可單憑行政機關空言「實質課
      稅原則」，即得擅自依職權命令違法苛徵，恣意剝奪人民
      憲法上所保障之財產權（參最高行政法院九十一年度判字
      第一四八二號、第一五六三號、第一六三一號、九十二年
      度判字第一八二六號、九十三年度判字第五二一號等有關
      「前手債券利息扣徵稅款」爭議事件之判決闡釋甚詳）。
      從而，財政部函示及復查決定在無任何法律或授權法規之
      情形下，遽以「實質課稅原則」之抽象原則，責令被告課
      徵系爭土地增值稅，姑不論其立意是否正確，手段上已破
      壞租稅法治國家之基本原則－租稅法定主義，至為明顯。
      從而，系爭原處分（含復查決定）及訴願決定自應予撤銷
      ，以期適法。
二、被告答辯之理由：
（一）按「已規定地價之土地，於土地所有權移轉時，應按其土
      地漲價總數額徵收土地增值稅。」、「土地漲價總數額之
      計算，應自該土地所有權移轉或設定典權時，經核定之申
      報移轉現值中減除左列各項後之餘額，為漲價總數額：一
      、規定地價後，未經過移轉之土地，其原規定地價。規定
      地價後，曾經移轉之土地，其前次移轉現值。」、「稅捐
      之核課期間，依左列規定：…在前項核課期間內，經另發
      現應徵之稅捐者，仍應依法補徵或並予處罰，在核課期間
      內未經發現者，以後不得再補稅處罰。」分別為行為時土
      地稅法第二十八條前段、第三十一條第一項第一款及稅捐
      稽徵法第二十一條第二項所明定。
（二）次按「共有土地分割，共有人所取得之土地，其價值減少
      數額在分割後公告土地現值一平方公尺單價以下者，准免
      由當事人提出共有物分割現值申報。」、「原持有應稅土
      地之土地所有權人，利用應稅土地與免徵或不課徵土地增
      值稅之土地，取巧安排形成共有關係，經分割後再移轉應
      稅土地者，無論再移轉時之納稅義務人是否為原土地所有
      權人名義，依實質課稅原則及土地稅法第二十八條、第三
      十一條規定，該土地於分割後再移轉時，應以其分割前之
      原規定地價或前次移轉現值為原地價，計算漲價總數額課
      徵土地增值稅；本解釋令發布前類此上開經共有分割且再
      移轉之案件，應依上述規定補徵其土地增值稅。」為財政
      部八十一年七月六日台財稅第八一０二三八七三九號函及
      九十三年八月十一日台財稅字第０九三０四五三九七三０
      號令釋在案。
（三）查臺南市○○區○○段七九七之二、八四一、八四二、八
      四二之四、八四二之六、八六六、八六七、八六七之五號
      土地原為邱方桂花所有，原告先於九十三年三月十一日向
      邱方桂花買賣移轉一００００分之一之極小應有部分；原
      告與邱方桂花再於同年月十二日共同取得安南區○○段五
      五二地號、南區○○段一八五地號及高雄縣鳥松鄉○○段
      一三二一地號農業用地，由原告分別取得應有部分一００
      ００分之七六０六、一００００分之九九九九及一０００
      ０分之九九九九，邱方桂花分別取得應有部分一００００
      分之二三九四、一００００分之一及一００００分之一，
      原告與邱方桂花就上開十一筆土地於形成共有關係後，旋
      於同年月二十四日將上開十一筆土地辦理共有物分割，由
      原告取得臺南市○○區○○段七九七之二、八四一、八四
      二、八四二之四、八四二之六、八六六、八六七、八六七
      之五號土地全部權利；邱方桂花取得上開安南區○○段五
      五二地號、南區○○段一八五地號及高雄縣鳥松鄉○○段
      一三二一地號土地全部權利。因上開十一筆共有土地分割
      前後原告與邱方桂花取得之土地價值差額增減在公告現值
      一平方公尺單價以下，原告乃依財政部八十一年七月六日
      台財稅第八一０二三八七三九號函規定，以免向稅捐稽徵
      機關提出共有物分割現值申報，而逕行向地政機關辦理共
      有物分割之土地登記，藉由共有物分割地價改算，原告取
      得之系爭外塭段七九七之二號土地其前次移轉現值即由原
      來每平方公尺四八五．九元（應有部分一００００分之九
      九九九）、一０、０００元（應有部分一００００分之一
      ），遽為提高為一一  、一七八．四元；外塭段八四一號
      土地其前次移轉現值即由原來每平方公尺七四五元（應有
      部分一００００分之九九九九）、一０、０００元（應有
      部分一００００分之一），遽為提高為一一、一七八．四
      元；外塭段八四二號土地其前次移轉現值即由原來每平方
      公尺七四五元（應有部分一００００分之九九九九）、一
      二、二五一元（應有部分一００００分之一），遽為提高
      為一三、六九四．七元；外塭段八六七之五號土地其前次
      移轉現值即由原來每平方公尺七四五元（應有部分一００
      ００分之九九九九）、一五、０００元（應有部分一００
      ００分之一），遽為提高為一六、七六七．六元，此有安
      南地政事務所地價改算表附卷可稽，而本件藉由地價改算
      提高應稅土地前次移轉現值後，原告復於同年四月六日向
      被告所屬安南分處申報移轉系爭土地與第三人陳麗珠，因
      無漲價稅額，前經被告所屬安南分處核課土地增值稅為零
      元在案。
（四）第查，於一般情形下，土地分割後移轉所有權時，稅捐稽
      徵機關以地政機關按內政部頒定之「土地分割改算地價原
      則」規定分算之前次移轉現值，與以分割前各筆土地之前
      次移轉現值，二者核計之土地增值稅數額並無明顯差距，
      稅捐稽徵機關基於便宜計算，慣以地政機關分算之「前次
      移轉現值」數額核定土地增值稅；實則土地分割改算地價
      原則僅係對於土地分割時，其分割後土地之原規定地價（
      或前次移轉現值）、最近一次申報地價及當期公告土地現
      值如何分割改算所為之規定，其目的亦有將共有土地分割
      前多數前次移轉現值調和為單一數據方便登錄在分割後之
      各宗土地登記簿之用意；至土地所有權之移轉，其土地漲
      價總數額之計算，則應依土地稅法第三十一條之規定辦理
      ，是有關分割改算乃為地政機關之權責，而課徵土地增值
      稅則屬稅捐稽徵機關之職責，故關於土地增值稅之計算，
      最終仍應依據土地稅法之相關規定為之。而原告於九十三
      年三月十一日向邱方桂花購得系爭應稅土地應有部分各一
      ００００分之一其比率及面積均極微小，不但有違一般土
      地共有之常態，且亦不利於土地之利用及經濟融通。此外
      ，原告與邱方桂花再於同年月十二日共同取得安南區○○
      段五五二地號、南區○○段一八五地號及高雄縣鳥松鄉○
      ○段一三二一地號農業用地，由原告分別取得應有部分一
      ００００分之七六０六、一００００分之九九九九及一０
      ０００分之九九九九，邱方桂花分別取得應有部分一００
      ００分之二三九四、一００００分之一及一００００分之
      一，原告與邱方桂花就上開十一筆土地於形成共有關係後
      ，未逾十五日後，隨即於同年三月二十四日將上開十一筆
      土地辦理共有物分割登記，俟原告取得系爭應稅土地所有
      權全部並藉由地價改算提高系爭土地之前次移轉現值後，
      旋於同年四月六日向被告所屬安南分處申報移轉系爭土地
      與第三人陳麗珠；由上開十一筆土地共有、分割及出售情
      形觀之，足見，原告顯係先創設十一筆土地共有事實，以
      分割改算地價之方式，先墊高系爭土地之前次移轉現值，
      再行出售與第三人，以規避系爭土地出售時應課徵之土地
      增值稅，實與一般共有物分割係以消滅各共有人就共有物
      之共有關係為目的，以利融通與增進經濟效益完全不符，
      此有臺南市安南地政事務所地價改算通知書及土地登記謄
      本附卷可稽。按「涉及租稅事項之法律，其解釋應本於租
      稅法律主義之精神，依各該法律之立法目的，衡酌經濟上
      之意義及實質課稅之公平原則為之。」司法院釋字第四二
      ０號解釋可資參照。是租稅法所重視者，應為足以表徵納
      稅能力之實質的經濟事實，而非其外觀之法律行為或形式
      上之登記事項，對實質上相同經濟活動所產生之相同經濟
      利益，應課以相同之租稅，始符合租稅法律主義所要求之
      公平及實質課稅原則。而實質課稅原則為租稅法律主義之
      內涵及當然歸趨，故有關課徵租稅構成要件事實之判斷及
      認定，自亦應以其實質上經濟事實關係及所產生之實質經
      濟利益為準，而非以形式外觀為準，否則勢將造成鼓勵投
      機或規避稅法之適用，無以實現租稅公平之基本理念及要
      求（最高行政法院八十二年度判字第二四一０號判決參照
      ）。是則倘若在經濟面上實質上已具備課徵土地增值稅之
      納稅義務人，竟違反法律實質及公平課稅之立法意旨，不
      當的利用法律上之形式或法律行為，蓄意製造外觀上或形
      式上存在之法律關係或法律狀態，規避或免除其應納之土
      地增值稅，為確保租稅公平，仍應以事實上存在之實質，
      就具體個案判斷其應課徵之土地增值稅。易言之，按租稅
      法「實質課稅原則」，並衡酌禁止為達成某種經濟目的而
      濫用租稅法律上方式，以規避納稅義務之「禁止租稅規避
      行為原則」，為防止規避租稅而確保租稅之徵收，在法律
      關係之外觀真實之事實或經濟負擔狀態有所不同時，仍應
      以事實上存在之實質，就具體個案從事個別之判斷，藉以
      決定應否課徵租稅及其課徵範圍。否則對於選擇正當行為
      而符合課稅構成要件之納稅義務人而言，將產生不公平之
      現象。因此被告所屬安南分處按財政部九十三年八月十一
      日台財稅字第０九三０四五三九七三０號令釋，及稅捐稽
      徵法第二十一條第二項規定，補徵原告土地增值稅額為四
      、二四九、三三二元，尚無未合。
（五）查「土地價值非因施以勞力資本而增加者，應由國家徵收
      土地增值稅，歸人民共享之。」、「為實施漲價歸公，土
      地所有權人於申報地價後之土地自然漲價，應依第三六條
      規定徵收土地增值稅。」分別為憲法第一百四十三條第三
      項及平均地權條例第三十五條前段所明定。系爭土地之前
      次移轉現值，既係由原告刻意利用共有土地分割改算地價
      之規定，墊高其前次移轉現值，其所墊高之前次移轉現值
      部分，實際上已使該部分自然漲價發生不必繳納土地增值
      稅之效果，核其所為顯係利用私法關係轉換以達規避公法
      上義務之行為，而當事人利用私法自治原則，形成與經濟
      不相當之法律形式，藉以免除或減輕租稅負擔時，其利用
      私法關係轉換以達規避公法上義務之行為，實已違反實質
      課稅及租稅公平原則。是被告原處分依首揭財政部九十三
      年八月十一日台財稅字第０九三０四五三九七三０號令及
      稅捐稽徵法第二十一條第二項規定，依實質課稅原則及土
      地稅法第二十八條、第三十一條規定，以系爭土地分割前
      之原規定地價或前次移轉現值為原地價「即將外塭段七九
      七之二號土地前次移轉現值更改回每平方公尺四八五．九
      元（應有部分一００００分之九九九九）、一０、０００
      元（應有部分一００００分之一）；外塭段八四一號土地
      前次移轉現值更改回每平方公尺七四五元（應有部分一０
      ０００分之九九九九）、一０、０００元（應有部分一０
      ０００分之一）；外塭段八四二號土地前次移轉現值更改
      回每平方公尺七四五元（應有部分一００００分之九九九
      九）、一二、二五一元（應有部分一００００分之一）；
      外塭段八六七之五號土地前次移轉現值更改回每平方公尺
      七四五元（應有部分一００００分之九九九九）、一五、
      ０００元（應有部分一００００分之一）」，計算漲價總
      數額，核課系爭土地應補徵土地增值稅計四、二四九、三
      三二元，揆諸首揭法令及說明，核無不合，亦無違憲法第
      十九條之規定。
（六）至原告主張本件有信賴保護原則之適用乙節，按信賴保護
      原則乃公法上誠實信用原則之下位概念，信賴保護之構成
      要件須符合下列三要件：１、信賴基礎：行政機關表現在
      外具有法效性之決策。２、信賴表現：即人民基於上述之
      法效性決策宣示所形成之信賴表現，實際開始規劃其生活
      或財產之變動，並付諸實施，此等表現在外之實施行為乃
      屬「信賴表現」。３、信賴在客觀上值得保護：即人民之
      誠實與正當無行政程序法第一百十九條：「受益人有下列
      各款情形之一者，其信賴不值得保護︰一、以詐欺、脅迫
      或賄賂方法，使行政機關作成行政處分者。二、對重要事
      項提供不正確資料或為不完全陳述，致使行政機關依該資
      料或陳述而作成行政處分者。三、明知行政處分違法或因
      重大過失而不知者。」之信賴不值得保護情形。如前所述
      ，本件原告既係將系爭土地以取巧、不正當方式安排形成
      共有關係，經分割提高原地價後再移轉，自無信賴保護原
      則之適用。又行政程序法第一百十七條但書第二款信賴保
      護原則之規定，僅在授益處分始有適用之餘地。所謂授益
      處分，係指行政處分之效果係對相對人設定或確認權利或
      法律上之利益者而言。本件被告對系爭土地課徵土地增值
      稅，本質上係對人民課予義務之負擔處分，非授益處分可
      比，自無前揭法條所規定信賴保護原則之適用。況且，原
      告出售土地本即有土地增值稅之申報問題，稅捐機關據以
      核定稅額，要與授益行政處分無關，從而，被告事後依稅
      捐稽徵法第二十一條規定補徵土地增值稅，對原核定處分
      而言，並無涉及行政程序法第一百二十三條所稱授益行政
      處分之廢止可言，更無信賴保護原則之適用。再者，行政
      行為，非有正當理由，不得為差別待遇，行政程序法第六
      條固定有明文。然行政機關若怠於行使權限，致使人民因
      個案違法狀態未排除而獲得利益時，該利益並非法律所應
      保護之利益，因此其他人民不能要求行政機關比照該違法
      案例辦理而主張「不法之平等」；且如行政機關有前述怠
      於行使權限，致使人民因個案違法狀態未排除而獲得利益
      情形，亦非行政機關所為行政處分之存續使人民產生信賴
      ，自無信賴保護原則之適用。從而，原告訴稱被告於不符
      行政程序法第一百二十三條之要件且無任何新事實、新證
      據之情形下，率予廢止原處分，對原告補徵稅捐，違租稅
      法定原則、信賴保護及平等原則云云，均無可採，是原告
      主張顯無理由，原處分並無違誤，復查及訴願決定遞予維
      持亦無不當。
    理  由
一、按「已規定地價之土地，於土地所有權移轉時，應按其土地
    漲價總數額徵收土地增值稅。」「土地漲價總數額之計算，
    應自該土地所有權移轉或設定典權時，經核定之申報移轉現
    值中減除左列各項後之餘額，為漲價總數額：一、規定地價
    後，未經過移轉之土地，其原規定地價。規定地價後，曾經
    移轉之土地，其前次移轉現值。」「本法第三十一條所稱土
    地漲價總數額，在原規定地價後曾經移轉之土地，於所有權
    移轉或設定典權時，以其申報移轉現值超過前次移轉時申報
    之現值之數額為準。」分別為行為時土地稅法第二十八條前
    段、第三十一條第一項第一款及土地稅法施行細則第四十七
    條所明定。又「稅捐之核課期間，依左列規定：一、依法應
    由納稅義務人申報繳納之稅捐，已在規定期間內申報，且無
    故意以詐欺或其他不正當方法逃漏稅捐者，其核課期間為五
    年。二、依法應由納稅義務人實貼之印花稅，及應由稅捐稽
    徵機關依稅籍底冊或查得資料核定課徵之稅捐，其核課期間
    為五年。三、未於規定期間內申報，或故意以詐欺或其他不
    正當方法逃漏稅捐者，其核課期間為七年。在前項核課期間
    內，經另發現應徵之稅捐者，仍應依法補徵或並予處罰；在
    核課期間內未經發現者，以後不得再補稅處罰。」復為稅捐
    稽徵法第二十一條所規定。另「原持有應稅土地之土地所有
    權人，利用應稅土地與免徵或不課徵土地增值稅之土地，取
    巧安排形成共有關係，經分割後再移轉應稅土地者，無論再
    移轉時之納稅義務人是否為原土地所有權人名義，依實質課
    稅原則及土地稅法第二十八條、第三十一條規定，該土地於
    分割後再移轉時，應以其分割前之原規定地價或前次移轉現
    值為原地價，計算漲價總數額課徵土地增值稅；本解釋令發
    布前類此上開經共有分割且再移轉之案件，應依上述規定補
    徵其土地增值稅。各稽徵機關並應加強宣導，提醒納稅義務
    人勿取巧逃漏。」亦經財政部九十三年八月十一日台財稅字
    第０九三０四五三九七三０號函釋在案，查上揭函釋係財政
    部本於行政主管機關之地位，就如何貫徹土地稅法第二十八
    條、第三十一條規定之執行所為闡明法規原意之行政規則，
    並非職權命令，且與母法規定之意旨相符，本院自得予以援
    用。
二、經查，系爭應稅土地及案外土地，合計八筆土地，原為訴外
    人邱方桂花全部所有。九十三年三月十一日邱方桂花將其應
    有部分各一００００分之一出售移轉與原告，九十三年三月
    十二日原告與邱方桂花共同取得臺南市○○區○○段五五二
    地號、南區○○段一八五地號及高雄縣鳥松鄉○○段一三二
    一地號農業用地等三筆土地，原告取得上開三筆土地應有部
    分各為一００００分之七六０六、一００００分之九九九九
    、一００００分之九九九九，邱方桂花則取得上開三筆土地
    應有部分各為一００００分之二三九四、一００００分之一
    、一００００分之一。並申請獲准依土地稅法第三十九條之
    二規定不課徵土地增值稅，原告與邱方桂花就上開十一筆土
    地形成共有關係後，復於九十三年三月二十六日以共有物分
    割增減數額在公告土地現值一平方公尺單價以下，依財政部
    八十一年七月六日台財稅第八一０二三八七三九號函釋，准
    免由當事人提出共有物分割現值申報之規定，逕向地政單位
    辦理共有物分割登記後，由原告取得系爭應稅土地及案外土
    地全部所有權，邱方桂花則取得上開三筆農業用地全部所有
    權，原告隨即將分割後取得之系爭應稅土地移轉予陳麗珠，
    並於九十三年四月六日向被告所屬安南分處申報土地移轉現
    值，經核定土地增值稅為零元。嗣經被告查獲原告明顯係利
    用應課徵土地增值稅之土地與不課徵土地增值稅之農業用地
    先移轉為共有後，再辦理共有物分割，藉共有土地分割改算
    地價原則，將系爭應稅土地，其中（一）外塭段七九七之二
    地號土地，即由八十四年六月每平方公尺四八五．九元（應
    有部分一００００分之九九九九）、九十三年三月每平方公
    尺一萬元（應有部分一００００分之一），遽調高至九十三
    年三月每平方公尺一一、一一七八．四元（應有部分全部）
    。（二）外塭段八四一地號土地，由八十四年六月每平方公
    尺七四五元（應有部分一００００分之九九九九）、及九十
    三年三月每平方公尺一０、０００元（應有部分一００００
    分之一），遽調高至九十三年三月每平方公尺一一、一七八
    ．四元（應有部分全部）。（三）外塭段八四二地號土地，
    即由八十四年六月每平方公尺七四五元（應有部分一０００
    ０分之九九九九）、九十三年三月每平方公尺一二、二五一
    元（應有部分一００００分之一），遽調高至九十三年三月
    每平方公尺一三、六九四．七元（應有部分全部）。（四）
    外塭段八六七之五地號土地，即由八十四年六月每平方公尺
    七四五元（應有部分一００００分之九九九九）、九十三年
    三月每平方公尺一五、０００元（應有部分一００００分之
    一），遽調高至九十三年三月每平方公尺一六、七六七．六
    元（應有部分全部）。致再移轉時因無漲價進而土地增值稅
    稅額為零元，以規避鉅額土地增值稅；被告所屬安南分處乃
    以九十四年六月三日南巿稅安字第０九四００一五四八二０
    號函補徵系爭土地之土地增值稅，分別為五六四、九六０元
    （外塭段七九七之二地號土地）、二八二、０八三元（外塭
    段八四一地號土地）、一、九一０、六一０元（外塭段八四
    二地號土地）、一、四九一、六七九元（外塭段八六七之五
    地號土地），合計四、二四九、三三二元等情，業據兩造分
    別陳明在卷，並有土地卡、土地登記謄本、土地增值稅（土
    地現值）申報書、共有土地分割明細表、台南巿安南地政事
    務所土地（共有物分割）地價改算表及被告所屬安南分處九
    十四年六月三日南巿稅安字第０九四００一五四八二０號函
    等影本附原處分卷可稽，洵堪認定。
三、原告提起本件訴訟係以：原告辦理共有物分割，將分割後系
    爭土地移轉予陳麗珠，經被告核定減免徵土地增值稅稅額確
    定在案。凡此各節原告均係依行為時之稅法、土地法規暨財
    政部相關解釋函令之合法作為，原告縱因而減免相當土地增
    值稅，然此純係當然之法律效果。乃被告竟未敘明事實理由
    ，徒託實質課稅原則對原告補徵稅款，其違反租稅法定主義
    ，更損害原告既得權益，尤違反法安定性原則及信賴保護原
    則。再者，被告所為原核定稅額為零元之處分係授予利益之
    行政處分，該處分係被告依原告據實完整之申報資料並調查
    原告土地歷次交易情形依法核定，原告並未隱瞞或提供不正
    確資料而有取巧操作之情形；然被告竟於原告信賴該土地增
    值稅減免核定，完成土地交易後，藉詞原告取巧操作，於不
    符行政程序法第一百二十三條之要件且無任何新事實、新證
    據之情形下，率予廢止原處分，對原告補徵稅捐，違反租稅
    法定原則、信賴保護及平等原則。又人民從事私法交易，本
    有選擇法律形式之自由，不能因為所選擇之法律形式於稅法
    上係屬有利，即欲課人民一定之不利益。稅捐機關尤無於稅
    法法律文義之外，自行解釋交易行為是否取巧操作而應予課
    稅之空間，否則，人民將無法規劃預測交易行為致財產權受
    到損害等語，資為論據。
四、經查：
（一）按「已規定地價之土地分割時，其分割後各宗土地之原規
      定地價或前次移轉申報現值、最近一次申報地價及當期公
      告土地現值之總和，應與該土地分割前之地價數額相等。
      分割後各宗土地之原規定地價或前次移轉申報現值、最近
      一次申報地價及當期公告土地現值，地政機關應通知稅捐
      稽徵機關及土地所有權人。」「分別共有土地分割後，各
      人取得之土地價值與其分割前應有部分價值相等，免徵土
      地增值稅；其價值減少者，就其減少部分課徵土地增值稅
      。」「土地合併後，各共有人應有部分價值與其合併前之
      土地價值相等者，免徵土地增值稅。其價值減少者，就其
      減少部分課徵土地增值稅。」「前三項土地價值之計算，
      以共有土地分割或土地合併時之公告土地現值為準。」為
      平均地權條例施行細則第二十三條及第六十五條第一項、
      第三項、第四項（即土地稅法施行細則第四十二條第二項
      、第四項、第五項）所規定。是為計算已規定地價之土地
      分割時，其分割後各宗土地之原規定地價或前次移轉申報
      現值、最近一次申報地價及當期公告土地現值，內政部頒
      訂「土地分割改算地價原則」，俾利計算共有土地分割後
      之原地價（原規定地價、前次移轉現值）；於一般情形下
      ，土地分割後移轉所有權時，稅捐稽徵機關以地政機關按
      前開土地分割改算地價原則規定分算之前次移轉現值，與
      以分割前各筆土地之前次移轉現值，二者核計之土地增值
      稅數額並無明顯差距，稅捐稽徵機關基於便宜計算，慣以
      前開地政機關分算之「前次移轉現值」數額核定土地增值
      稅；實則土地分割改算地價原則僅係對於土地分割時，其
      分割後土地之原規定地價（或前次移轉現值）、最近一次
      申報地價及當期公告土地現值如何分割改算所為之規定，
      其目的亦有將共有土地分割前多數前次移轉現值調和為單
      一數據方便登錄在分割後之各宗土地登記簿之用意；至土
      地所有權之移轉，其土地漲價總數額之計算，則應依土地
      稅法第三十一條之規定辦理，是有關分割改算乃為地政機
      關之權責，而課徵土地增值稅則屬稅捐稽徵機關之職責，
      故關於土地增值稅之計算，最終仍應依據土地稅法之相關
      規定為之，自不待言。
（二）就本件原告先於九十三年三月十一日，向訴外人邱方桂花
      承買系爭應稅土地及案外土地，合計八筆土地，應有部分
      各一００００分之一；再與訴外人邱方桂花於九十三年三
      月十二日共同取得臺南市○○區○○段五五二地號、南區
      ○○段一八五地號及高雄縣鳥松鄉○○段一三二一地號農
      業用地等三筆土地，原告取得上開三筆土地應有部分各為
      一００００分之七六０六、一００００分之九九九九、一
      ００００分之九九九九，邱方桂花則取得上開三筆土地應
      有部分各為一００００分之二三九四、一００００分之一
      、一００００分之一。並申請獲准依土地稅法第三十九條
      之二規定不課徵土地增值稅，原告與邱方桂花就上開十一
      筆土地形成共有關係後，復於九十三年三月二十六日以共
      有物分割增減數額在公告土地現值一平方公尺單價以下，
      依財政部八十一年七月六日台財稅第八一０二三八七三九
      號函釋，准免由當事人提出共有物分割現值申報之規定，
      逕向地政單位辦理共有物分割登記後，原告隨即將分割後
      取得之系爭應稅土地移轉予陳麗珠，並於九十三年四月六
      日向被告所屬安南分處申報土地移轉現值，經核定土地增
      值稅為零元。嗣經被告查獲原告明顯係利用應課徵土地增
      值稅之土地與不課徵土地增值稅之農業用地先移轉為共有
      後，再辦理共有物分割，藉共有土地分割改算地價原則，
      將系爭應稅土地，其中（一）外塭段七九七之二地號土地
      ，即由八十四年六月每平方公尺四八五．九元（應有部分
      一００００分之九九九九）、九十三年三月每平方公尺一
      萬元（應有部分一００００分之一），遽調高至九十三年
      三月每平方公尺一一、一一七八．四元（應有部分全部）
      。（二）外塭段八四一地號土地，由八十四年六月每平方
      公尺七四五元（應有部分一００００分之九九九九）、及
      九十三年三月每平方公尺一０、０００元（應有部分一０
      ０００分之一），遽調高至九十三年三月每平方公尺一一
      、一七八．四元（應有部分全部）。（三）外塭段八四二
      地號土地，即由八十四年六月每平方公尺七四五元（應有
      部分一００００分之九九九九）、九十三年三月每平方公
      尺一二、二五一元（應有部分一００００分之一），遽調
      高至九十三年三月每平方公尺一三、六九四．七元（應有
      部分全部）。（四）外塭段八六七之五地號土地，即由八
      十四年六月每平方公尺七四五元（應有部分一００００分
      之九九九九）、九十三年三月每平方公尺一五、０００元
      （應有部分一００００分之一），遽調高至九十三年三月
      每平方公尺一六、七六七．六元（應有部分全部）。致再
      移轉時因無漲價進而土地增值稅稅額為零元等情觀之，原
      告係藉由向邱方桂花承買系爭應稅土地及案外土地極小部
      分之土地應有部分（一００００分之一），再與邱方桂花
      共同取得上揭不課徵土地增值稅之三筆農業用地，造成十
      一筆土地存在懸殊比例之共有關係，復於一個月內將上開
      十一筆應稅及免徵土地增值稅之土地進行分割，由原告取
      得系爭應稅土地全部，原告隨即於數日內又將其取得之系
      爭應稅土地售予陳麗珠；衡諸原告和邱方桂花間就上開十
      一筆土地進行之所有權移轉及形成共有之比例極為微小，
      不但有違一般土地共有之常態，亦不利於土地之利用及經
      濟融通，又於短時間內辦理共有物分割，終究由原告取得
      系爭應稅土地隨即出售予他人，則原告顯係利用創設應課
      徵土地增值稅之土地與不課徵土地增值稅農業用地之共有
      關係後，巧妙刻意安排創設共有物分割，利用共有土地分
      割改算地價原則，墊高系爭應稅土地之前次移轉現值，造
      成土地並無漲價之外觀，以規避該應稅土地出售時應課徵
      之土地增值稅，情實顯然。
（三）按「為實施漲價歸公，土地所有權人於申報地價後之土地
      自然漲價，應依第三十六條規定徵收土地增值稅。」「土
      地增值稅之徵收，應依照土地漲價總數額計算，於土地所
      有權移轉或設定典權時行之。」分別為平均地權條例第三
      十五條前段及第三十六條第一項前段所明定，揆其意旨在
      於土地自然增值，乃全體社會共同創造所致，就地主而言
      ，乃不勞而獲之利得，依據憲法第一百四十三條第三項之
      規定，應由國家對於土地所有人所享之自然增值以課徵土
      地增值稅之方式收歸公有，即所謂漲價歸公。是以首揭行
      為時土地稅法第二十八條前項及第三十一條第一項第一款
      等計算課徵土地增值稅之規定，如於土地形式上雖發生移
      轉之效力，但實質上並未就其自然漲價部分課徵土地增值
      稅，嗣於土地再移轉而應課徵土地增值稅時，除法律另有
      規定外，仍應就其未曾課徵土地增值稅以來所生之土地漲
      價數額課徵土地增值稅，方符漲價歸公之精神。此觀行為
      時土地稅法第二十八條之二、第三十一條之一及第三十九
      條第二項等規定，均本斯旨，即徵明瞭。又所謂「稅捐規
      避」乃是指利用私法自治契約自由原則，對於私法上法形
      式選擇之可能性，從私經濟活動交易之正常觀點來看，欠
      缺合理之理由，而選擇通常所不使用之法形式，於結果上
      實現所意圖之經濟目的或經濟成果，但因不具備對應於通
      常使用之法形式之課稅要件，因此減輕或排除稅捐負擔。
      因此稅捐規避與合法的（未濫用的）節稅不同，節稅乃是
      依據稅捐法規所預定之方式，意圖減少稅捐負擔之行為。
      故而，納稅義務人不選擇稅法上所考量認為通常之法形式
      （交易形式），卻選擇與此不同之迂迴行為或多階段行為
      或其他異常的法形式，而同時卻能減輕或排除與通常法形
      式相連結之稅捐上負擔者，即應認屬「租稅規避」，而非
      合法之節稅。查本件原告藉由向邱方桂花承買系爭應稅土
      地極小部分之土地應有部分，進而共同取得不課徵土地增
      值稅之農業用地，從而再與應稅土地進行合併分割，終至
      原告單獨取得系爭應稅土地出售他人，凡此各節乃是一連
      串有規劃之行為，而其目的乃藉由共有土地分割改算地價
      原則，可使免稅地墊高應稅地之前次移轉現值，進而於出
      售土地時無庸就土地自然增值部分繳納土地增值稅。其中
      原告與邱方桂花間之土地移轉及合併分割等行為，形式上
      固係透過私法上契約自由之方式，所為合於法律形式之行
      為；但其中如前所述有諸多違反私經濟活動之正常模式，
      而也因此等迂迴、多階段、並異常之法形式行為，環環相
      扣結果，達成由原告出售系爭應稅土地予他人之相同經濟
      效果，而卻能隱藏一般人出售土地時之土地之自然漲價，
      從而排除其應負擔之土地增值稅，則原告之行為顯然為一
      「租稅規避」行為，原告訴稱其行為均屬依據法律規定之
      合法行為，故原告無庸繳納土地增值稅純係法律規定之結
      果，並非巧取安排之租稅規避云云，並不足採。
（四）再按行政命令為行政行為之一種，其類型有緊急命令、法
      規命令、行政規則及特別規則（學者吳庚著行政法之理論
      與實用，第四十五頁至第四十八頁參照）。復按司法院釋
      字第二八七號解釋「行政機關基於法定職權，就行政法規
      所為之釋示，係闡明法規之原意，性質上並非獨立之行政
      命令，固應自法規生效之日起有其適用。」之意旨，此類
      解釋函令並不生何時生效或溯及既往問題，法理甚明。查
      ，財政部九十三年八月十一日台財稅字第０九三０四五三
      九七三０號函釋意旨，仍係財政部基於中央稅捐稽徵主管
      機關之職權，就原持有應稅土地之土地所有權人，利用應
      稅土地與免徵或不課徵土地增值稅之土地，取巧安排形成
      共有關係，經分割後再移轉應稅土地之情形者，仍應以其
      分割前之原規定地價或前次移轉現值為原地價，計算漲價
      總數額課徵土地增值稅，其係在闡明實質課稅原則及土地
      稅法第二十八條、第三十一條規定之原意，使條文得為正
      確、正當之適用，其解釋本身並無創設或變更法律之效力
      ，與上述規定之立法目的相符，揆諸前揭司法院解釋意旨
      ，自不生何時生效或溯及既往問題。況且，被告並非單純
      以該函令作為補徵系爭土地增值稅之依據，而仍係依土地
      稅法第二十八條及第三十一條規定核課系爭土地增值稅，
      並無違反租稅法律原則。故被告援用上開財政部解釋令，
      對原告補徵土地增值稅，自無違反租稅法定主義。
（五）又稅捐稽徵法第二十一條第二項所謂另發現應徵之稅捐，
      只須其事實不在行政救濟裁量範圍內者均屬之，最高行政
      法院著有五十八年判字第三十一號判例及九十二年度五月
      份庭長法官聯席會議決議參照。又關於土地增值稅之申報
      ，依土地稅法第四十九條規定，係於土地所有權移轉或設
      定典權時，由權利及義務人檢附契約影本及有關文件，共
      同向主管稽徵機關申報其土地移轉現值。本件如前所述，
      原告係藉共有物分割增減數額公告土地現值一平方公尺單
      價以下，可免提出共有物分割現值申報之規定，逕向地政
      機關辦理共有物分割，如此一來，原告一方面對稅捐稽徵
      機關可免去其多次移轉土地及辦理合併分割之申報，從而
      對稅捐稽徵機關得隱藏各該迂迴移轉及合併分割之事實；
      另一方面則利用地政機關辦理共有物分割改算地價，迨至
      發生不課徵土地增值稅之農業用地墊高系爭四筆應稅土地
      前次移轉現值之結果，形成該應稅土地並無漲價之假象，
      再出售予陳麗珠，同時向被告所屬安南分處申報其土地移
      轉現值，至此，因被告並無原告先前合併分割之申報資料
      ，故僅依原告移轉土地予陳麗珠時所提出經地政機關分割
      改算之前次移轉現值核課其土地增值稅，此情業據被告訴
      訟代理人於本院準備程序中陳述綦詳，並有土地增值稅申
      報書附原處分卷可稽。是被告顯然僅依原告提出之不完全
      資料而無從明瞭系爭移轉土地之漲價實情，因此作出不正
      確之土地增值稅核課處分甚明。原告訴稱其已將系爭土地
      歷次移轉資料提交被告查核云云，並不可採。是被告事後
      於核課期間內查得原告移轉系爭應稅土地之全貌，依據該
      查得之事證重行依土地稅法第二十八條前段、第三十一條
      第一項第一款規定，核實以分割前之前次移轉現值計算系
      爭土地真正之漲價數額，對原告補徵土地增值稅，核與稅
      捐稽徵法第二十一條第二項規定無違，亦未增加原告之負
      擔，並無違反實質課稅及公平課稅原則，亦無違反法安定
      性可言。
（六）末按「租稅之核課及免除決定，其性質上為確認性質之行
      政處分，亦即確認符合課稅法定要件之稅額或免徵之法定
      要件，其本身並非創設權利，因課稅要件之成立或減免係
      依據法律規定而成立或減免。則被上訴人對於上訴人將免
      徵處分變更為補徵核課處分，於法並無不合，本件尚無信
      賴保護原則之適用」此有最高行政法院九十四年度判字第
      一六０五號判決足參。承前所述，被告先前就系爭應稅土
      地所作成之免徵土地增值稅之處分，既係被告在未能知悉
      原告以規避稅捐之方式進行該次移轉系爭應稅土地行為，
      該免稅之處分即難謂合法，則被告於本件經查明原告之規
      避行為後，而為核課土地增值稅之處分，應認係對前次違
      法免稅處分之撤銷。況且，原告出售土地本即有土地增值
      稅之申報問題，稅捐機關據以核定稅額，要與授益行政處
      分無關，從而，被告所屬安南分處本於職權依稅捐稽徵法
      第二十一條規定，以九十四年六月三日南巿稅安字第０九
      四００一五四八二０號函，向原告補徵系爭應稅土地之
      土地增值稅，分別為五六四、九六０元（外塭段七九七之
      二地號土地）、二八二、０八三元（外塭段八四一地號土
      地）、一、九一０、六一０元（外塭段八四二地號土地）
      、一、四九一、六七九元（外塭段八六七之五地號土地）
      ，合計四、二四九、三三二元，於法並無不合。揆諸上開
      說明，被告原核准免徵土地增值稅之處分，其性質僅屬確
      認是否符合課稅要件之行政處分，並非創設權利之授益行
      政處分，尚無信賴保護原則之適用，是原告主張：被告原
      核准免徵土地增值稅之處分，亦即由被告做成之土地增值
      稅免稅證明書，乃對人民之授益處分，依行政程序法第一
      百二十條第一項規定應有信賴保護原則之適用云云，殊無
      可取。再者，租稅採法律主義，為憲法第十九條明定之原
      則，課稅應有法律依據，免稅亦然，被告就系爭土地所為
      免徵土地增值稅之處分，原所依據之事實適用法律規定後
      予以免稅，於事後發現該事實有誤而不符免稅之法律規定
      ，於核課期間內再對原告補徵土地增值稅，自符合稅捐稽
      徵法第二十一條之規定，又稅捐稽徵法係對稅捐事項規範
      納稅義務人及稽徵程序，與行政程序法係對行政機關所為
      一切行政行為之規定，應屬特別規定而應優先適用，此參
      諸行政程序法第三條第一項規定：「行政機關為行政行為
      時，除法律另有規定者外，應依本法規定為之。」亦明。
      是被告依稅捐稽徵法第二十一條之規定，於核課期間內發
      現系爭土地於買賣當時並無免徵土地增值稅之事由，進而
      為本件之補徵土地增值稅之處分，自屬有據。原告主張：
      本件稅捐稽徵法第二十一條規定，不得排除信賴保護原則
      之適用云云，亦非可採。再者，行政行為，非有正當理由
      ，不得為差別待遇，行政程序法第六條固定有明文。然行
      政機關若怠於行使權限，致使人民因個案違法狀態未排除
      而獲得利益時，該利益並非法律所應保護之利益，因此其
      他人民不能要求行政機關比照該違法案例辦理而主張「不
      法之平等」；且如行政機關有前述怠於行使權限，致使人
      民因個案違法狀態未排除而獲得利益情形，亦非行政機關
      所為行政處分之存續使人民產生信賴，自無信賴保護原則
      之適用。從而，原告訴稱被告於不符行政程序法第一百二
      十三條之要件且無任何新事實、新證據之情形下，率予廢
      止原處分，對原告補徵稅捐，違反租稅法定原則、信賴保
      護及平等原則云云，均無可採。又被告所屬安南分處業於
      核發補徵稅款繳款書時，以九十四年六月三日南巿稅安字
      第０九四００一五四八二０號函敘明其補徵原告土地增值
      稅之事實、理由及其法律依據，因此，原告復以原處分未
      敘明其具體之事實、理由，而有理由不備之違法云云，亦
      不可採。
五、綜上所述，原告之主張均無可採。從而被告依土地稅法第二
    十八條前段、第三十一條第一項第一款及稅捐稽徵法第二十
    一條第二項規定，對原告補徵系爭臺南市○○區○○段七九
    七之二、八四一、八四二、八六七之五地號等四筆土地之土
    地增值稅，共計四、二四九、三三二元，並無違誤，復查決
    定及訴願決定均予維持，亦無不合。原告起訴意旨求為撤銷
    ，為無理由，應予駁回。又本件事證已臻明確，兩造其餘陳
    述主張核與本件判決之結果無涉，爰不一一論述，附此敘明
    。
據上論結，本件原告之訴為無理由，依行政訴訟法第一百九十五
條第一項後段、第九十八條第三項前段，判決如主文。
中    華    民    國  九十五  年    六    月   二十   日
                  第一庭審判長法  官  呂佳徵
                              法  官  林勇奮
                              法  官  許麗華
以上正本係照原本作成。
如不服本判決，應於判決送達後二十日內向本院提出上訴書狀，
其未表明上訴理由者，應於提起上訴後二十日內向本院提出上訴
理由書（須按對造人數附繕本）；如於本判決宣示或公告後送達
前提起上訴者，應於判決送達後二十日內補提上訴理由書（須附
繕本）。未表明上訴理由者，逕以裁定駁回。
提起上訴應預繳送達用雙掛號郵票七份（每份三十四元）。
中    華    民    國  九十五  年    六    月   二十   日
                              書記官  藍亮仁


司法院資訊處製作；財團法人民間司法改革基金會備份。
